【裁判字號】    99,上易,906
【裁判日期】    990817
【裁判案由】    妨害自由
【裁判全文】
臺灣高等法院臺中分院刑事判決         99年度上易字第906號
上  訴  人
即  被  告  乙○○
上列上訴人因妨害自由案件，不服臺灣苗栗地方法院99年度易字
第126號中華民國99年5月18日第一審判決（起訴案號：臺灣苗栗
地方法院檢察署97年度偵字第5920號），提起上訴，本院判決如
下：
    主  文
上訴駁回。
    事  實
一、乙○○於民國97年1 月21日18時30分許，在苗栗縣竹南鎮○
    市路○段162號、李鎌佑（已經另案判決確定）受僱擔任現場
    負責人之京華當舖處，見甲○○無力償還前向京華當舖借款
    之本息，竟與李鎌佑、黃明光（亦已經另案判決確定）及一
    名姓名、年籍不詳的成年男子，共同基於妨害自由之犯意聯
    絡，先由李鎌佑、黃明光共同毆打甲○○，造成甲○○受有
    鼻部挫傷、左眼結膜下出血等傷害（傷害部分業已撤回告訴
    ，另經檢察官為不起訴處分）且關閉該當舖大門使甲○○無
    法離去，迫使甲○○須以電話向親友籌款，以立即清償借款
    ，而以此強暴行為妨害甲○○自由還款及離去之權利。嗣經
    甲○○以向親友借款之機會，委請友人葛繼勝報警並向李鎌
    佑、黃明光及乙○○等人佯稱其親人將前來清償，李鎌佑、
    黃明光及乙○○始將該址大門開啟，任甲○○離去。
二、案經臺灣苗栗地方法院檢察署檢察官簽分偵查起訴。
    理  由
一、本件被告乙○○及檢察官對於下列供述證據、非供述證據之
    證據能力均不爭執（參本院99年8月2日準備程序筆錄、99年
    8 月10日審判筆錄），且無違法取得或顯不可信之情形，本
    院自得將之採為認定本件犯罪事實存否之證據，附此敘明。
二、訊據被告乙○○，矢口否認有上揭之強制犯行，其於原審及
    本院均辯稱：有做過的事情判伊罪伊一定沒話說，伊沒做過
    的事情判伊有罪很不公平，伊沒有打過甲○○也沒有妨害他
    的自由，伊為什麼要與他和解。伊僅是載黃明光到那邊而已
    ，以後警察叫伊拿身分證出來伊一定不會拿出來，嚇都嚇死
    了等語。惟查
  (一)證人即被害人甲○○於原審證稱：「（問：97年 1月21日為
    什麼會去京華當舖？）那時候是李鎌佑叫我過去商談債務的
    問題。」、「（問：你去的時候有幾個人在場？）我記得有
    4 個。」、「（問：到那裡之後是在那裡商談債務？）京華
    當舖的1樓。」、「（問：一樓有4個人？）對。」、「（問
    ：門有關起來嗎？）那時候門沒關。」、「（問：為什麼後
    來到2樓去？）李鎌佑叫我到2樓。」、「（問：有幾個人跟
    上去？）4個人都上去。」、「（問：4個人上去之後，他們
    對你做什麼事？）他們打我。」、「（問：4 個人都有打你
    嗎？）是黃明光、李鎌佑有動手打我。」、「（問：其他兩
    個在做什麼？）其他兩個在旁邊。」、「（問：打完之後呢
    ？）黃明光叫我到樓下打電話給親人借錢。」、「（問：你
    到樓下去時，店門是開還是關？）那時候是關著。」、「（
    問：什麼時候關起來你知道嗎？）我不太記得。」、「（問
    ：你打給誰借錢？）打給我朋友葛繼勝。」、「（問：你怎
    麼跟他講？）我跟他說我在那邊沒辦法出來，他們打我。」
    、「（問：你有暗示葛繼勝去報警嗎？）我跟他說我在哪裡
    。」、「（問：從打電話到警察來，隔了多久？）我記得是
    10幾分鐘。」、「（問：這段時間鐵門有沒有再拉開？）在
    我打電話給葛繼勝到警察來這期間鐵門就拉開了。」、「（
    問：為什麼他們要把鐵門拉開？）這個我不是很清楚，他們
    就突然把鐵門拉開了。」、「（問：從他們把鐵門拉開到警
    察來這中間，那 4個人有出去嗎？）我記得沒有，我一走出
    去門口警察就到了。」、「（問：警察來之後，你怎麼跟警
    察說？）我跟他說我被關在 2樓，也有被打。警察就把在場
    的人的資料寫下來。」、「（問：所以警察抄寫資料的那幾
    個人都是在店裡面的嗎？）對。我知道警察有寫資料，但我
    不知道他寫的內容是什麼。」、「（問：警察有盤問他們，
    問他們有沒有打你嗎？）我知道警察有與他們對談，但那時
    我人已經在門口外了，警察走進去與他們講的內容我不清楚
    。」、「（問：你下樓看到開門之後，除了警察之外，還有
    沒有人進去？）沒有。」、「（問：你能指認當初在現場帶
    你上 2樓及打你的人嗎？）李鎌佑及黃明光我認得出來，其
    他我已經沒什麼印象了。」、「（問：李鎌佑跟黃明光有跟
    你和解嗎？）針對傷害部分兩人有跟我和解。」、「（提示
    偵字第1755號卷第28到30頁，問：在檢察官訊問時你的供述
    是否都實在？）都實在。」、「（問：你在檢察官訊問時說
    案發當天是3個人把你帶到京華當舖的二樓，到底是3人還是
    4 人帶你上該處2樓？）應該是4人。」、「（問：為什麼在
    檢察官偵訊時說3人？）我也忘記了，但我知道是4人。」、
    「（問：提示警卷第52頁，你在警詢說是 4個人把你帶到該
    處2 樓，是否實在？）是4人，在檢察官訊問時說3人是當時
    講錯了。」等語（以上參原審卷99年5月4日審判筆錄第3至8
    頁）。
  (二)證人甲○○於偵查時證稱：當天是店長李鎌佑打電話約伊到
    店裡做債務協商，但是伊沒有能力1 次還清，黃明光等人毆
    打伊，逼迫伊還錢，造成伊左眼結膜出血淤傷、鼻子挫傷流
    鼻血。當時伊被限制自由後有聯絡朋友葛繼勝前來解圍【參
    警卷第50至51頁】。當天講一講就喝令伊到店裡2 樓，伊於
    京華當鋪2 樓被打完後被帶到樓下，發現當時的店門是關的
    ，根本無法離開。警察到時京華當鋪已將門打開了，因為李
    鎌佑親自與葛繼勝通話，葛繼勝有答應會過來，所以他們才
    把鐵門打開。伊有與警察碰面，伊有對警察說被他們打。打
    電話給葛繼勝大約5 分鐘後，警察就到場，並把他們在場人
    的姓名及年籍資料抄下來……【以上參97年度偵字第1755號
    卷第28至30頁】。當天現場有 4個人不讓伊離開，不出聲音
    ，透過黃明光逼迫伊叫人拿錢過來。伊被帶到 2樓毆打後，
    鐵門就被關上。在伊被逼債過程中，那 4人均圍在伊旁邊【
    以上參98年度偵字第5952號卷第12至13頁】等語。
  (三)是由證人甲○○的上述證詞，參酌卷附為恭紀念醫院診斷證
    明書所示（參警卷第60頁），可知其係證稱李鎌佑於97年 1
    月21日18時30分許，要求其至京華當鋪商討債務問題，其到
    京華當鋪後，發覺李鎌佑、黃明光及另 2名姓名、年籍不詳
    的成年人 4人在場，其表示沒有能力一次還清。斯時，李鎌
    佑喝令其上2樓，李鎌佑等人並將京華當鋪1樓鐵門關上阻止
    其離去。嗣其到該處 2樓後，遭李鎌佑、黃明光聯手毆打，
    使其受有鼻部挫傷、左眼結膜下出血等傷害，並逼迫其還錢
    ，其即打電話予友人葛繼勝表示被毆打情事，要求葛繼勝到
    場解圍並暗示報警。後來其與李鎌佑等4人下1樓；葛繼勝與
    李鎌佑通電話後，李鎌佑等人方將鐵門拉開讓其離去。當其
    打電話給葛繼勝後 5分鐘左右，警察即到場，其在京華當鋪
    門口遇到警察，告知警察其被打。警察在京華當鋪有抄寫包
    括李鎌佑、黃光明在內3人的年籍資料，此3人即是向其逼債
    不讓其離開當鋪之人。上述限制其行動自由之 4人，其認得
    李鎌佑、黃明光 2人，其餘2人沒有印象。李鎌佑及黃明光2
    人有就傷害部分與其和解，其餘2人沒有和解等情。
  (四)證人葛繼勝於檢察官訊問時證稱：甲○○和伊對話的內容，
    與甲○○向檢察官所陳述者相同。伊向竹南分局勤務中心報
    案稱有1 位甘先生被人押在京華當鋪後，並未到京華當鋪，
    只有在當日晚上10時許打電話問甲○○平安否。嗣於97年 1
    月22日中午見到甲○○時，甲○○問伊要怎麼辦，伊建議甲
    ○○去驗傷，甲○○當時有明顯被打過的瘀傷等語（參97年
    度偵字第1755號卷第29頁）。
  (五)證人即案發當時到場處理之警員潘隆恩於偵查中證稱：「（
    問：查獲經過為何？）當時我們是巡邏班，勤務中心接獲通
    報說那邊有傷害案件，到京華當舖之後，發現京華當舖內有
    3 位人員，店內沒有看到被害人，可能在店外其他地方，我
    們就針對店內的 3位人員做了解，了解過程中，一開始店舖
    人員不承認打被害人，我們就請他們回派出所接受調查。此
    時廖伊莉說被害人在外面，我們就把被害人載到派出所，之
    後就交給呂天祿。」、「（問：你們一到達現場時，到底被
    害人人在何處？）我沒有看到被害人。」等語；證人即亦於
    案發當時前往現場處理之警員廖伊莉在偵查中證稱：「（問
    ：查獲的過程為何？）我們到場後，潘隆恩在店內，我人站
    在外面，被害人看我們到，就跟我們招手，並說是他報案，
    他有被打傷，我們就載他回派出所。」、「（問：你們是否
    一到場就把車停在京華當舖正門口？）是，他們當舖大門前
    還有一個滿大的人行專用道。」、「（問：你們一到達現場
    時，到底被害人人在何處？）是被害人發現我們到場了，當
    時被害人在京華當舖附近的人行專用道。」、「（問：你看
    到被害人時，被害人精神狀態、身體外觀有沒有人在監視他
    ？）感覺被害人精神頹喪，外傷情況不明顯。」等語（以上
    參97年度偵字第1755號卷第84至86頁）；證人即承辦本案之
    警員呂天祿於偵查中證稱：「（問：後續案情是否由你調查
    ？）是。」、「（問：到底當天哪 3個人到派出所？）黃明
    光、乙○○、李鎌佑，後來京華當舖老闆娘何秀綿也到派出
    所。」、「（問：當天處理情形如何？）大略案情潘隆恩他
    們有跟我說且把相關人資料給我，我就問甲○○要不要提出
    告訴，驗傷，甲○○都不理我也不表示意見，我就跟甲○○
    說他要告的話，我們會受理，並要他提出驗傷單，製作筆錄
    等，後來何秀綿就進來跟甲○○說『事情好好處理，不需要
    鬧到派出所』，後來甲○○就沒有告訴我們的情況下，離開
    派出所了。」等語（以上參97度偵字第1755號卷第84至86頁
    ）。是由證人呂天祿、潘隆恩、廖伊莉等人的證詞，可知潘
    隆恩等人接獲勤務中心的通報後，旋即趕到京華當鋪，警車
    停於該當鋪門口的行人專用道上，潘隆恩進入當鋪後發現黃
    明光、乙○○、李鎌佑等人在場，但其等均否認有打被害人
    。廖伊莉在行人專用道上見甲○○在招手，即將甲○○載回
    派出所。嗣由呂天祿接手此案，當天黃明光、乙○○、李鎌
    佑等人及京華當鋪的老闆娘何秀綿均到派出所，何秀綿告訴
    甲○○事情好好處理，不要鬧到派出所，甲○○在未知會警
    員下即離開派出所等事實。由此可見，被害人甲○○為李鎌
    佑、黃明光等人逼迫還債、毆打、阻止離開京華當鋪時，被
    告乙○○確實在京華當鋪內無訛。
  (六)證人即同案共犯黃明光於偵查中證稱：伊是剛好經過京華當
    鋪進去泡茶聊天，甲○○在伊之後到店內。伊在當鋪 2樓聽
    到李鎌佑要求甲○○還錢，但是甲○○沒錢可還，態度又不
    好，伊覺得甲○○沒有還錢的意願，代李鎌佑出一口氣，打
    了甲○○ 2個耳光。伊在當鋪門口遇到警察【上參警卷第40
    至44頁】。伊已忘記當天除了李鎌佑及伊在場毆打甲○○之
    外，還有何人在場，但當天至少有 3人在場【上參97年度偵
    字第5920號卷第60頁】等語。
  (七)是觀察證人甲○○、葛繼勝、呂天祿、潘隆恩、廖伊莉、黃
    明光等人的證詞，再參酌被告乙○○於檢察官偵查時供稱：
    當時伊有陪同在場。伊忘記店內有幾人，店內有黃明光、李
    鎌佑、伊，還有其他人，但是誰伊不知道。伊當天去京華當
    鋪時，甲○○已經到當鋪了等語（參98年度偵字第5952號卷
    第9至10頁、第14頁）；及其於原審審理時供稱：97年1月21
    日晚間，伊應黃明光的要求，駕駛自用小客車搭載黃明光到
    京華當鋪，車輛停於竹南鎮○市路上，距離京華當鋪約10餘
    公尺處。伊進去京華當鋪時，好像有 4個人在裡面，但沒有
    實際計算人數等語（參原審卷99年5月4日審判筆錄第13至16
    頁），由此可知被告黃光明於97年 1月21日晚間，要求被告
    乙○○駕駛汽車載其至京華當鋪，待停妥車輛後，黃明光、
    被告乙○○均進入京華當鋪。嗣被害人甲○○因李鎌佑的通
    知到京華當鋪商談債務問題，甲○○於京華當鋪 1樓表示沒
    有辦法1次還清欠款。斯時，李鎌佑喝令被害人甲○○至2樓
    ，黃明光、被告乙○○及另 1名真實姓名不詳的成年人，亦
    一同與甲○○上2樓，李鎌佑等人於此際將1樓鐵門拉下，阻
    止甲○○離去。嗣甲○○上該處 2樓後，李鎌佑持續逼迫甲
    ○○還債，且與黃明光共同毆打甲○○，導致甲○○受有鼻
    部挫傷、左眼結膜下出血等傷害，被告乙○○及另 1名姓名
    不詳之成年人則圍住甲○○，共同防止甲○○離開現場。後
    因甲○○與葛繼勝聯繫借款事宜且暗示報警，復由葛繼勝與
    李鎌佑通電話後，李鎌佑等人方至 1樓將鐵門拉開，讓甲○
    ○離開。甲○○與葛繼勝通電話後，葛繼勝旋即報警，警員
    於 5分鐘左右立即到現場，發覺李鎌佑、黃明光及被告乙○
    ○在店內，甲○○在店外行人專用道上，警員並將李鎌佑、
    黃明光、乙○○等人年籍資料抄錄，並帶同甲○○、李鎌佑
    等人至派出所製作筆錄。後因京華當鋪負責人何秀綿到派出
    所向甲○○稱好好處理不要鬧到派出所等語，甲○○即未當
    場提出告訴離開派出所，應為本件案發之經過。
  (八)至證人黃明光於原審審理時證稱伊叫乙○○在車上等伊，乙
    ○○沒有進去京華當鋪內，都在車上。當日係伊與李鎌佑跟
    甲○○一起上 2樓，其他公司職員在樓下等語（參原審卷99
    年3 月24日審判筆錄第3至9頁）。然查，證人黃明光於偵查
    時證稱伊與李鎌佑毆打甲○○時，至少有 3人在場等語，證
    人甲○○證稱案發當日共有李鎌佑、黃明光、另 2名成年人
    等4人，在京華當鋪2樓圍住伊，黃明光、李鎌佑毆打伊，不
    讓伊離去等語，已如前述。且被告乙○○供稱伊有陪同黃明
    光至京華當鋪等語，亦如前述。則證人黃明光於審理時之證
    詞，與其於偵查時的證詞不符，亦與被告乙○○之供述及證
    人甲○○的證詞不合，顯屬虛妄，不足採信，自不得作為對
    被告乙○○有利的認定。
  (九)至證人李鎌佑於偵查中證稱當時伊及黃明光 2人與甲○○談
    判，沒有其他人在店內等語（參警卷第25頁，97年度偵字第
    1755號卷第65頁）。但查，證人黃明光證稱被害人甲○○被
    毆打之際，當時至少有3人在場等語，證人甲○○證稱有4人
    在 2樓限制其之行動自由等語，已如前述。由此可見證人李
    鎌佑之證詞不實，不足為採，不能作為對被告乙○○有利的
    認定。又被告於原審選任之辯護人以被害人甲○○於檢察官
    訊問以：「當天警員有留存資料的，是否就是當天有在場之
    人？」時，陳稱：「應該是」，此回答即係臆測之詞，不能
    認定被告參與本件犯罪（參原審卷所附辯護人99年5月4日刑
    事辯護意旨狀第4頁）。然查，證人甲○○於98年4月24日接
    受檢察官訊問時證稱：伊走出店鋪時，店鋪內有 1個不知名
    的人，黃明光及李鎌佑，這 3個人的年籍資料警察都有抄下
    來。伊有向警察說被這3人打，在場3人都不讓伊離開等語（
    參97年度偵字第1755號卷第28至30頁），實與其於98年12月
    19日接受檢察官訊問時證稱上述在京華當鋪內為警抄錄姓名
    的 3人，應該是當天有在場之人等語（參98年度偵字第5952
    號卷第12頁）相符，並非臆測，辯護人此節辯護意旨容有誤
    會。又該辯護人認被告與京華當鋪無任何利害關係或僱傭關
    係，與李鎌佑、黃明光亦無共同利益，更未受其請託、討債
    分紅，絕無與李鎌佑、黃明光共同毆打甲○○，或對之妨害
    自由之理。但查，被告乙○○係受黃明光之邀到京華當鋪，
    並於李鎌佑對被害人甲○○追討債務時，陪同黃明光在場，
    復與李鎌佑、黃明光、另 1名姓名、年籍不詳男子，在京華
    當鋪2樓圍住甲○○，由黃明光、李鎌佑2人毆打甲○○，並
    阻止甲○○離開，強迫甲○○償還借款等情，已如前述。被
    告乙○○與黃明光為朋友關係，基於朋友相挺之義氣，與黃
    明光共同協助黃明光之友人李鎌佑向被害人甲○○討債，進
    而為前述強制犯行，茍今日被告乙○○在黃明光、李鎌佑欠
    缺人手之際，幫助黃明光、李鎌佑，他日被告乙○○需要人
    力幫忙時，黃明光、李鎌佑亦會出手相助，實在情理之中，
    辯護人此節辯護意旨，亦有所誤會，不能作為對被告乙○○
    有利的認定。
  (十)綜上，被告上述辯解，均為臨訟卸責之詞，不足採信。此外
    ，復有診斷證明書、97年度偵字第5920號不起訴處分書、98
    年度偵字第5952號不起訴處分書在卷可考，其強制犯行，洵
    堪認定。
三、核被告所為，係犯刑法第304 條第1 項之強制罪。其與黃明
    光、李鎌佑、另 1名姓名、年籍不詳的成年男子，就上述強
    制犯行，具有犯意聯絡與行為分擔，應論以共同正犯。
四、原審以被告本案之前揭事證明確，並審酌被告與被害人甲○
    ○素不相識，竟為幫助友人黃明光、李鎌佑，而共同對被害
    人甲○○為上述強制犯行，實不足取。復斟酌被告於犯後否
    認犯行，並考量其犯罪之動機、目的、手段、造成損害、迄
    今尚未賠償告訴人損失等一切情狀，量處如原審判決主文所
    示之刑，並諭知易科罰金之折算標準。復予敘明：至檢察官
    對被告具體求處有期徒刑 4月以上，茲因被告並非本件犯罪
    的主要策劃者，主嫌係李鎌佑、黃明光2人，其等2人於另案
    審理時對於上述強制犯行均坦承不諱，分別經臺灣苗栗地方
    法院以98年度苗簡字第518號、98年度苗簡字第866號判決判
    處拘役40日、50日在案。雖被告否認本件強制犯行，但斟酌
    其非主嫌，被害人甲○○表示希望「大事化小小事化無」等
    語，復考量被告並未出手毆打被害人，足徵其惡性非重，因
    認檢察官的求刑稍嫌過重，略予調減等情。經核其認事用法
    俱無不當，量刑亦稱允洽。被告上訴意旨猶執前詞否認犯行
    ，其所為之各項辯解均無足採憑，已詳如前所論述，其上訴
    為無理由，應予駁回。
據上論斷，應依刑事訴訟法第368條，判決如主文。
本案經檢察官丙○○到庭執行職務。
中    華    民    國    99    年      8   月    17    日
            刑事第二庭  審判長法  官  姚  勳  昌
                              法  官  林  欽  章
                              法  官  張  智  雄
以上正本證明與原本無異。
不得上訴。
                              書記官  詹  雅  婷
中    華    民    國    99    年      8   月    17    日
附錄：本案論罪科刑法條全文
中華民國刑法第304條第1項
（強制罪）
以強暴、脅迫使人行無義務之事或妨害人行使權利者，處 3 年
以下有期徒刑、拘役或 3 百元以下罰金。

司法院資訊處製作；財團法人民間司法改革基金會備份。
